臺灣板橋地方法院刑事判決　　　　　　 96年度交易字第127號
公　訴　人　臺灣板橋地方法院檢察署檢察官
被　　　告　丙○○
選任辯護人　張麗真律師
上列被告因過失傷害案件，經檢察官提起公訴（95年度偵字第20
096 號），本院判決如下：
    主  文
丙○○因過失傷害人，處有期徒刑參月，如易科罰金，以銀元參
佰元折算壹日。
    事  實
一、丙○○於民國95年2 月17日19時25分許，駕駛車號3B-3512
    號自用小貨車，沿臺北縣板橋市○○路往浮洲橋方向行駛，
    行經環河路6 公里400 公尺處，本應注意汽車臨時停車時，
    應依車輛順行方向緊靠道路右側，其右側前後輪胎外側距離
    緣石或路面邊緣不得逾60公分，而依當時情形，並無不能注
    意情事，竟疏未注意，因擬將車駛入「四汴頭抽水站」，而
    該抽水站大門未開啟，即貿然將車臨時橫停在環河路往新海
    橋方向車道外（即「四汴頭抽水站」大門外之空間），惟車
    尾突出占用該車道，並將車燈全部熄滅後，下車去按門鈴，
    適甲○○駕駛車號BVK-690 號重型機車，沿環河路往新海橋
    方向從後駛至，因未充分注意車前狀況，未察覺丙○○將車
    橫停在前方道路之外側，且車尾突出占用車道，不及閃避，
    其機車右照後鏡與丙○○自用小貨車車尾發生碰觸，致機車
    失去平衡，搖晃持續前行十餘公尺後，撞擊在對向車道正常
    行駛而反應不及之邱興相（另由檢察官為不起訴處分確定）
    所駕駛之車號9075-JD 號自用小客車左側車身，甲○○因而
    受有兩側顳骨骨折合併左側第7 、8 腦神經麻痺、第3 胸椎
    骨折、右側第1 肋骨骨折等傷害。丙○○於肇事後，留在現
    場等候警員到場處理，嗣於有偵查犯罪權限之機關或人員知
    悉其犯罪前，向到場處理之警員承認其為肇事人而自首之，
    並接受裁判。
二、案經甲○○訴由臺北縣政府警察局板橋分局報請臺灣板橋地
    方法院檢察署檢察官偵查起訴。
    理  由
一、證據能力部分：按被告以外之人於審判外之言詞或書面陳述
    ，除法律有規定者外，不得作為證據，刑事訴訟法第159 條
    第1 項固定有明文。惟被告以外之人於審判外之陳述，雖不
    符同法第159 條之1 至之4 之規定，而經當事人於審判程序
    同意作為證據，法院審酌該言詞陳述或書面陳述作成時之情
    況，認為適當者，亦得為證據；當事人、代理人或辯護人於
    法院調查證據時，知有第159 條第1 項不得為證據之情形，
    而未於言詞辯論終結前聲明異議者，視為有前項之同意，此
    亦據同法第159 條之5 規定甚明。查本件被告、檢察官、辯
    護人於本院準備程序中均未就證據能力提出爭執，且迄於言
    詞辯論終結前，亦未就本院所調查之證據主張有刑事訴訟法
    第159 條第1 項不得為證據之情形，應認均已同意得作為本
    案之證據。從而，下述證據資料縱有屬傳聞證據，且不符刑
    事訴訟法第159 條之1 至之4 之規定者，經本院審酌各該證
    據資料作成時之一切客觀情況，認無不適當之情事，均認有
    證據能力，合先敘明。
二、訊據被告丙○○就其於上揭時間、地點，駕駛車號3B-3512
    號自用小貨車，擬將車駛入「四汴頭抽水站」，因該抽水站
    大門未開啟，而將車暫時橫停，並將車燈全部熄滅後，下車
    去按門鈴，嗣告訴人甲○○駕駛車號BVK-690 號重型機車，
    經過其自用小貨車後，在對向車道撞擊邱興相所駕駛車號90
    75-JD 號自用小客車，因而受有兩側顳骨骨折合併左側第7
    、8 腦神經麻痺、第3 胸椎骨折、右側第1 肋骨骨折等傷害
    等情，均坦承不諱，惟矢口否認有何過失傷害犯行。辯稱：
    伊當時臨時停車之處，是在「四汴頭抽水站」大門前的空間
    ，不屬道路範圍，不影響交通往來，並無違規，不應負過失
    罪責云云。
三、經查：
（一）本件肇事地點是在臺北縣板橋市○○路6 公里400 公尺處
      ，當時被告將車號3B-3512 號自用小貨車橫停在「四汴頭
      抽水站」大門外，告訴人甲○○駕駛車號BVK-690 號重型
      機車沿環河路往新海橋方向車道行駛，於經過被告停車位
      置後，在前方十餘公尺處與在對向車道由邱興相駕駛之車
      號9075-JD 號自用小客車左側車身碰撞，並倒地造成刮地
      痕等情，有道路交通事故現場圖、道路交通事故調查報告
      表（見偵卷第5 至7 頁）、現場及車輛照片23幀（見偵卷
      第54、55、66至74頁）附卷可稽。
（二）關於肇事原因，依目擊證人乙○○於警詢時所稱：肇事前
      ，我駕車沿環河路往浮洲橋方向車道（即告訴人當時行駛
      之對向車道）行駛，到達肇事地點時，我看見3B-3512 號
      車停在「四汴頭抽水站」前，此時BVK-690 號機車沿環河
      路往新海橋方向行駛，至3B-3512 號車的位置時，機車便
      開始搖搖晃晃，並行駛至我車車道，我見狀便向右閃避，
      未與機車發生撞擊，我再往左照後鏡看，看到機車滑倒在
      地，當時機車前後方均無車輛同行等語（見偵卷第26頁）
      。另證人邱興相於警詢時證稱：肇事前，我駕車沿環河路
      往浮洲橋方向車道行駛，我車前方有一不詳貨車同向行駛
      ，至肇事地點，該不詳貨車不知何原因，向右閃避後，我
      便看見對向有BVK-690 號機車向我車駛近，當時機車是搖
      搖晃晃的，不久，機車便向我車左側倒下，我車左側車身
      與機車駕駛人的頭發生撞擊，當我看見機車時的距離約3
      至4 公尺遠，我來不及反應等語（見偵卷第14頁）。顯見
      告訴人當時駕駛機車通過被告停車位置後，於與邱興相之
      自用小客車發生碰撞前，已有失去平衡而搖晃情形，堪認
      告訴人甲○○自始於警詢時所稱：我的機車行經肇事地點
      時，機車右照後鏡有撞到東西，導致車輛搖搖晃晃等語（
      見偵卷第19頁），應屬真實。又依被告於警詢時所供：當
      時我下車去「四汴頭抽水站」按門鈴後，要回頭時，聽到
      「」的一聲，就看見車號BVK-690 號機車沿環河路往新
      海橋方向行駛，搖晃後倒地等語（見偵卷第8 頁），徵諸
      本院當庭勘驗現場錄影光碟，勘驗結果略以：於錄影畫面
      顯示時間19時13分33秒時，有一部機車經過被告停車車尾
      ，旋於同分34秒時，被告立刻轉頭看機車騎士行經方向，
      隨即欲上車，但轉身往機車騎士方向走去，又立刻走回以
      手機撥打電話等情，有審判筆錄可憑（見本院卷第64頁）
      ，足認告訴人所指其機車右照後鏡當時有撞到東西乙節，
      應係於經過被告停車位置時，該右後照鏡與被告自用小貨
      車最外側位置即車尾發生碰觸，甚為灼然。否則，何以告
      訴人機車通過之際，被告有聽到「」一聲，並立刻轉頭
      看該機車之動態？而機車照後鏡質輕易裂，碰觸之後，未
      在自用小貨車車尾位部形成明顯擦撞痕跡，不難理解，縱
      使被告自用小貨車於肇事後無明顯車損痕跡，洵不能憑此
      為有利於被告之認定。
（三）被告當時將自用小貨車橫停在環河路往新海橋方向車道外
      （即「四汴頭抽水站」大門外之空間），於肇事後，警員
      到達現場前，因前方車輛迴堵，被告有將該車往前移動之
      事實，此據其供承在卷（見偵卷第11頁、本院卷第67頁）
      ，堪認被告當時停車位置，雖主要係占用車道外之空間，
      惟其車尾應已突出占用車道無疑。否則，倘其全部車體均
      在車道範圍以外，而無妨礙該車道之車流，衡情當無因車
      流迴堵即有移動車子之必要，自應保持原始狀態，等候警
      員到場確認，豈有輕易破壞有利於自己之跡證，未為任何
      保全措施，即將車往前移動，且稱不清楚移動多少距離（
      見偵卷第11頁）之理？參以本院當庭勘驗現場錄影光碟，
      比較被告停車前、後，環河路往新海橋方向車道之其他汽
      機車行駛路線，可看出於被告停車之後，其他汽機車之行
      駛路線較往道路中線靠近等情，有審判筆錄可稽（見本院
      卷第64頁），益徵被告當時將自用小貨車橫停在環河路往
      新海橋方向車道外，其車尾確已突出占用車道，致該車道
      之其他車輛通過時，必須靠近內側道路中線，始可閃避通
      過。被告辯稱：伊當時臨時停車之處，不屬道路範圍，不
      影響交通往來云云，顯有不實，未足採信。
（四）按汽車臨時停車時，應依車輛順行方向緊靠道路右側，但
      單行道應緊靠路邊停車。其右側前後輪胎外側距離緣石或
      路面邊緣不得逾60公分，但大型車不得逾1 公尺，在單行
      道左側臨時停車時，比照辦理，道路交通安全規則第111
      條第2 項定有明文。考其立法意旨，係為避免臨時停車妨
      礙後方車流，甚至造成追撞危險，乃課予駕駛人應在可能
      範圍內騰出車道空間之義務。查被告當時將自用小貨車臨
      時橫停在環河路往新海橋方向車道外（即「四汴頭抽水站
      」大門外之空間），惟車尾突出占用該車道，並將車燈全
      部熄滅後，下車去按門鈴，已如前述；而依當時情況，被
      告顯可再將車駛入緊靠「四汴頭抽水站」大門，或以順行
      方向駛入該抽水站大門外之空間，倘此，即可避免其自用
      小貨車車尾突出占用車道之情形發生，並無任何不能注意
      之情況，詎被告捨此不為，貿然將車橫停，使車尾突出占
      用車道，復未採取任何預防措施，難謂無過失。雖「四汴
      頭抽水站」大門外之空間於案發時所繪黃色網狀線，經本
      院以95年度交聲字第1363號調查結果，認非主管機關所設
      置，且嗣經不詳單位人員塗銷，因而將交通部公路總局臺
      北區監理所對被告所為「在設有禁止臨時停車標線處所臨
      時停車」之裁決處分撤銷，此經本院函調該件案卷核閱屬
      實，惟仍無礙其上揭過失罪責之認定。又告訴人機車右照
      後鏡與被告自用小貨車車尾發生碰觸，致機車失去平衡，
      搖晃持續前行十餘公尺後，撞擊在對向車道由邱興相所駕
      駛之車號9075-JD 號自用小客車左側車身，告訴人因而受
      有兩側顳骨骨折合併左側第7 、8 腦神經麻痺、第3 胸椎
      骨折、右側第1 肋骨骨折等傷害之事實，有行政院國軍退
      除役官兵輔導委員會台北榮民總醫院診斷證明書1 紙可證
      （見偵卷第31頁），而所受傷害與被告之過失行為間，有
      相當因果關係，亦屬明確。末查，雖告訴人就本件車禍事
      故之發生，本身亦有未充分注意車前狀況之過失，然充其
      量僅係本院科刑時應審酌情狀，及民事賠償之過失相抵問
      題，不影響被告過失罪責之成立。
（五）綜上所述，本案事證明確，被告犯行堪予認定，應依法論
      科。
四、查被告行為後，刑法部分條文業於94年2 月2 日修正公布，
    95年7 月1 日施行，修正後刑法第2 條第1 項規定：「行為
    後法律有變更者，適用行為時之法律；但行為後之法律有利
    於行為人者，適用最有利於行為人之法律。」係規範行為後
    法律變更所生新舊法比較適用之準據法，於新法施行後，應
    適用修正後刑法第2 條第1 項之規定，為「從舊從輕」之比
    較。又法律變更之比較適用，比較時應就罪刑有關之共犯、
    未遂犯、想像競合犯、牽連犯、連續犯、結合犯，以及累犯
    加重、自首減輕暨其他法定加減（如身分加減）與加減例等
    一切情形，綜其全部罪刑之結果而為比較；且就比較之結果
    ，須為整體之適用，不能割裂分別適用各該有利於行為人之
    法律（最高法院24年上字第4634號判例、27年上字第2615號
    判例、95年第8 次刑事庭會議決議參照）。經查：
（一）被告行為時，修正前刑法第62條前段規定：「對於未發覺
      之罪自首而受裁判者，減輕其刑。」；嗣被告行為後，該
      條已修正為：「對於未發覺之罪自首而受裁判者，得減輕
      其刑。」亦即，舊法所採之自首必減主義，於修正後，改
      為視具體情況決定是否減輕其刑。經比較新舊法適用結果
      ，此部分以被告行為時之舊法規定較有利於被告。
（二）刑法第284 條第1 項前段之法定刑含有罰金。而95年6 月
      14日修正公布、同年7 月1 日施行之刑法施行法增訂第1
      條之1 規定：「中華民國94年1 月7 日刑法修正施行後，
      刑法分則編所定罰金之貨幣單位為新臺幣。94年1 月7 日
      刑法修正時，刑法分則編未修正之條文定有罰金者，自94
      年1 月7 日刑法修正施行後，就其所定數額提高為30倍。
      但72年6 月26日至94年1 月7 日新增或修正之條文，就其
      所定數額提高為3 倍。」；另刑法第33條第5 款修正為：
      「罰金：新臺幣1 千元以上，以百元計算之。」而依被告
      行為時之刑罰法律，罰金係以銀元為單位，並依罰金罰鍰
      提高標準條例第1 條前段規定之提高倍數10倍，至於罰金
      最低額依修正前刑法第33條第5 款規定則為銀元1 元。比
      較修正前、後之法律規定，罰金最高額經換算後之結果並
      無二致，惟就罰金最低額部分，依新法規定為新臺幣1 千
      元，依舊法規定為銀元1 元（即新臺幣3 元）。雖本件有
      刑罰減輕事由（詳下述），而就罰金之減輕，舊法第68條
      規定僅減輕最高度，依新法第67條規定其最高度及最低度
      同減輕之，惟經綜合比較，此部分仍以修正前之規定較有
      於被告。
（三）被告行為時，修正前刑法第41條第1 項前段規定：「犯最
      重本刑為5 年以下有期徒刑以下之刑之罪，而受6 個月以
      下有期徒刑或拘役之宣告，因身體、教育、職業、家庭之
      關係或其他正當事由，執行顯有困難者，得以1 元以上3
      元以下折算1 日，易科罰金。」又依當時適用之罰金罰鍰
      提高標準條例第2 條規定，應就其原定數額提高為100 倍
      折算1 日，再依現行法規所定貨幣單位折算新臺幣條例第
      2 條規定折算後，應以新臺幣300 元以上900 元以下折算
      1 日。而被告行為後，刑法第41條第1 項前段已修正為：
      「犯最重本刑為5 年以下有期徒刑以下之刑之罪，而受6
      個月以下有期徒刑或拘役之宣告者，得以新臺幣1 千元、
      2 千元或3 千元折算1 日，易科罰金。」經比較新舊法適
      用結果，此部分以被告行為時之舊法有利於被告。
（四）綜上全部比較結果，本件涉及新舊法比較適用者，新法之
      規定非有利於被告，揆諸上揭說明，就涉及新舊法比較適
      用事項，應依刑法第2 條第1 項前段，一體適用被告行為
      時之舊法規定，合先敘明。
五、按刑法上之業務，係指個人基於其社會地位繼續反覆所執行
    之事務，包括主要業務及其附隨之準備工作與輔助事務在內
    ，此項附隨之事務，並非漫無限制，必須與其主要業務有直
    接、密之關係者，始可包含在業務概念中，而認其屬業務之
    範圍（最高法院89年台上字第8057號判例意旨參照）。本件
    被告是宇晟機械有限公司之工程師，負責規劃抽水機組之更
    新，無須駕駛汽車在外跑業務或載運人員物品等情，迭據被
    告供明在卷，縱於案發當天，被告因順道之便，協助駕駛該
    公司所有之自用小貨車往返「四汴頭抽水站」，難認即屬執
    行業務之範疇，公訴人亦未能舉證證明被告上開駕車行為，
    與其業務有何直接、密切之關係，復查無證據足認被告當時
    駕駛汽車確係在從事主要或附隨業務，洵難率斷被告為從事
    業務之人。是核被告所為，係犯刑法第284 條第1 項前段之
    過失傷害罪。公訴人認被告係涉犯同條第2 項前段之業務過
    失傷害罪嫌，依前揭說明，尚有未洽，惟其基本社會事實同
    一，爰於踐行告知程序後，逕變更起訴之法條。又被告於肇
    事後，留在現場等候警員到場處理，嗣於有偵查犯罪權限之
    機關或人員知悉其犯罪前，當場向到場處理之警員承認其為
    肇事人而自首之，有道路交通事故肇事人自首情形紀錄表1
    紙（見偵卷第29頁）可稽，嗣被告亦未逃避接受裁判，合於
    自首之要件，應依修正前刑法第62條前段減輕其刑。爰審酌
    被告貿然臨時停車，因而肇事，致告訴人受傷不輕，且犯後
    飾詞卸責，迄未與告訴人成立和解，態度欠佳，兼衡告訴人
    就本件車禍事故之發生同有過失等一切情狀，量處如主文所
    示之刑，並依被告行為時之舊法規定，諭知如易科罰金之折
    算標準，以示懲儆。
據上論斷，應依刑事訴訟法第299 條第1 項前段、第300 條，刑
法第2 條第1 項前段、第284 條第1 項前段、第62條前段（修正
前）、第41條第1 項前段（修正前），罰金罰鍰提高標準條例第
1 條前段、第2 條（修正前），判決如主文。
本案經檢察官沈志成到庭執行職務。
中　　華　　民　　國　　96　　年　　6 　　月　　22　　日
                      交通法庭　審判長法　官　陳鴻清
                                    　法　官　劉安榕
                                    　法　官　朱嘉川
以上正本證明與原本無異。
如不服本判決應於送達後10日內向本院提出上訴狀。
                                    　書記官　陳聖儒
中　　華　　民　　國　　96　　年　　6 　　月　　22　　日
附錄本案論罪科刑法條全文：
中華民國刑法第284 條：
因過失傷害人者，處6 月以下有期徒刑、拘役或5 百元以下罰金
，致重傷者，處1 年以下有期徒刑、拘役或5 百元以下罰金。
從事業務之人，因業務上之過失傷害人者，處1 年以下有期徒刑
、拘役或1 千元以下罰金，致重傷者，處3 年以下有期徒刑、拘
役或2 元以下罰金。
